【裁判字號】    96,訴,9636
【裁判日期】    980421
【裁判案由】    返還房地等
【裁判全文】
臺灣臺北地方法院民事判決              96年度訴字第9636號
原      告  甲○○
訴訟代理人  謝孟璇律師
            李晏榕律師
被      告  乙○○
            丙○○
上二人共同
訴訟代理人  黃永琛律師
            梁堯清律師
            林亦書律師
上當事人間請求返還房地等事件，本院於民國98年4 月7 日言詞
辯論終結，判決如下：
    主  文
被告應將坐落臺北縣深坑鄉○○段新埤內小段七八之四地號土地
上，建號第三七四二號、門牌號碼臺北縣深坑鄉○○路三五號六
樓之房屋返還原告；及自民國九十六年八月十二日起至騰空交還
上開房屋之日止，按月給付原告新臺幣玖仟玖佰元，暨自各翌月
十三日起至清償日止，按年息百分之五計算之利息。
被告應給付原告新臺幣貳拾伍萬零捌佰元，及自民國九十六年八
月三十日起至清償日止，按年息百分之五計算之利息。
乙○○應給付原告新臺幣參萬貳仟玖佰伍拾捌元，及自九十六年
八月三十日起至清償日止，按年息百分之五計算之利息。
原告其餘之訴駁回。
訴訟費用由被告負擔十分之七，餘由原告負擔。
本判決第一項、第二項、第三項於原告以分別新台幣肆拾參萬零
肆佰參拾元、新台幣捌萬參仟陸佰元、新台幣壹萬零玖佰捌拾陸
元供擔保後，得假執行。但被告如分別以新台幣壹佰貳拾玖萬壹
仟貳佰玖拾壹元、新台幣貳拾伍萬零捌佰元、新台幣參萬貳仟玖
佰伍拾捌元為原告預供擔保後，得免為假執行。
原告其餘假執行之聲請駁回。
    事  實  及  理  由
一、按訴狀送達後，原告不得將原訴變更或追加他訴。但請求之
    基礎事實同一者，不在此限。民事訴訟法第255 條第1 項第
    2 款定有明文。次按請求之基礎事實同一者，縱於訴狀送達
    後，原告仍得將原訴變更或追加他訴，無須得被告同意，此
    觀民事訴訟法第255 條第1 項第2 款規定自明。所謂請求之
    基礎事實同一，係指變更或追加之訴與原訴之主要爭點有其
    共同性，各請求利益之主張在社會生活上可認為同一或關連
    ，而就原請求之訴訟及證據資料，於審理繼續進行在相當程
    度範圍內具有同一性或一體性，得期待於後請求之審理予以
    利用，俾先後兩請求在同一程序得加以解決，避免重複審理
    ，進而為統一解決紛爭者即屬之，最高法院著有90年度台抗
    字第2 號裁判要旨可資參照。本件原告起訴主張其所有坐落
    臺北縣深坑鄉○○段新埤內小段78之4 地號土地上，建號第
    3742號、門牌號碼臺北縣深坑鄉○○路35號6 樓之房屋（下
    稱系爭房屋）遭被告即原告之前夫乙○○將之出租予被告丙
    ○○而無權占用，爰基於所有物返還請求權、不當得利返還
    請求權或侵權行為損害賠償請求權，訴請被告返還系爭房屋
    ，及給付自民國94年7 月1 日起至返還系爭房屋之日止相當
    於使用系爭房屋租金之不當利益。嗣於審理中，認為乙○○
    於90、92年間，亦將系爭房屋出租而獲有利益，爰基於無因
    管理法律關係，追加請求乙○○返還此部分租金收益。惟被
    告不同意原告關於此部分訴之追加。經查，原告上開起訴請
    求部分與追加請求部分，彼等請求部分均係系爭房屋遭被告
    無權占用出租獲有不當利益。已徵原告所為追加請求之基礎
    事實，核與上開起訴請求之基礎事實同一。揆諸首揭說明，
    原告關於訴之追加即合於法律規定應予准許，合先敘明。至
    乙○○雖稱：原告起訴時已稱：「基於夫妻婚姻關係存續之
    目的，對於此段期間內，被告等所負相當於租金之損害賠償
    與不當得利金額不予追究」等語，自不得再就上開追加請求
    部分有所主張云云。本件原告就上開所陳固稱「不予追究」
    等語，惟查，原告上開所稱應係指起訴時不予請求之意，尚
    難因此即認係權利拋棄之意思表示。則原告嗣後再予追加請
    求，與法並無不合。況依原告前開所述應僅係表示不基於侵
    權行為、不當得利法律關係為請求，與本件原告嗣後基於民
    法第177 條第2 項無因管理法律關係追加請求有所不同。從
    而，被告此部分所辯，顯有誤會，不足採取。
二、原告主張：原告為系爭房屋所有權人，乙○○無合法正當權
    源，竟自94年7 月1 日起，擅自將系爭房屋出租予丙○○使
    用，均屬侵害原告所有權。原告即得本於物上請求權，請求
    被告返還系爭房屋。又被告無權占用系爭房屋，獲得相當於
    使用系爭房屋租金之不當利益，致原告受有損害，自應返還
    原告。按被告無權占用系爭房屋，每月獲得相當於使用系爭
    房屋租金之利益新台幣（下同）9,900 元。另乙○○於90、
    92年間，將系爭房屋出租獲有租金收益221,400 元，亦應返
    還原告。爰基於民法第767 條所有物返還請求權，及同法第
    184 條第1 項、第185 條第1 項前段侵權行為損害賠償請求
    權或同法第179 條不當得利返還請求權擇一請求，暨同法第
    177 條第2 項無因管理法律關係。聲明：（一）被告應將系
    爭房屋返還原告；及自96年8 月12起至返還系爭房屋之日止
    ，按月給付原告9,900 元，暨自應給付日之翌日起至清償日
    止，按年息百分5 計算之利息。（二）被告應給付原告250,
    800 元，及自96年8 月30日起至清償日止，按年息百分之5
    計算之利息。（三）乙○○應給付原告221,400 元，及自96
    年8 月30日起至清償日止，按年息百分之5 計算之利息。（
    四）願供擔保，請准宣告假執行。
三、被告則以：乙○○為系爭房屋實際所有權人，其僅將系爭房
    屋借名登記為原告所有，乙○○出租系爭房屋予丙○○使用
    ，均非無權占有；原告按每月9,900 元計算相當於使用系爭
    房屋租金之不當利益，金額實屬過高，應受土地法第97條規
    定之限制；原告侵占乙○○設於澳洲花旗銀行帳戶內之美金
    存款272,935.37元，乙○○自得基於民法第544 條、184 條
    規定請求返還，並以此金額主張抵銷；原告與乙○○間，因
    另案訴訟應負擔訴訟費用188,442 元，亦得以此金額主張抵
    銷等語，資為抗辯。均聲明：（一）原告之訴駁回。（二）
    願供擔保，請准宣告免為假執行。
四、按當事人主張有利於己之事實者，就其事實有舉證之責任。
    民事訴訟法第277 條前段定有明文。次按以無權占有為原因
    ，請求返還土地者，占有人對土地所有權存在之事實無爭執
    ，而僅以非無權占有為抗辯者，土地所有權人對其土地被無
    權占有之事實無舉證責任，占有人自應就其取得占有係有正
    當權源之事實證明之。最高法院著有85年度台上字第1120號
    裁判要旨可資參照。
五、經查，原告與乙○○於85年2 月24日結婚；系爭房屋於86年
    4 月21日登記在原告名下等情，為兩造所不爭執，並有結婚
    證書、土地及建物登記謄本、所有權狀在卷可按。已徵系爭
    房屋為原告與乙○○結婚後始登記在原告名下。則系爭房屋
    既屬原告在婚姻關係存續中取得之財產，不論有其取得原因
    為有償或無償，均堪認系爭房屋為原告所有無訛。至被告雖
    以乙○○為系爭房屋實際所有權人，其僅將系爭房屋借名登
    記為原告所有，均非無權占用云云為辯，並提出付款支票、
    契稅繳款書、房屋稅、地價稅、管理費、修繕費、保險費支
    出明細（下合稱系爭明細）等件為憑。惟查，縱認系爭明細
    均屬實在，亦無法因此推認原告與乙○○間就系爭房屋存有
    借名登記契約。此外，被告復未提出其他證據資料證明原告
    與乙○○間就系爭房屋確實存有借名登記契約之事實。則依
    前開舉證責任分配法則之說明，本院自無由為有利於被告之
    認定。從而，被告此部分所辯，即屬無據，委無足採。次查
    ，被告亦未再提出其他證據資料證明有權占用系爭房屋之事
    實。則依舉證責任分配之法則，本院同難為有利於被告之認
    定。是原告主張被告無權占用系爭房屋，即屬有據，堪值採
    取。
六、按無法律上原因而受利益，致他人受損害者，應返還其利益
    。雖有法律上原因，而其後已不存在者，亦同，此為民法第
    179 條所明定。故其得請求之不當得利範圍，應以他方所受
    之利益為度，非以請求人所受損害若干為準，而無權占有他
    人土地，可能獲得相當於租金之利益，為社會通常之觀念。
    最高法院著有61年度台上字第1695號判例要旨可資參照。復
    查，本件被告無權占用系爭房屋，依照前開說明，自屬獲得
    相當於使用該房屋之租金不當利益。從而，原告請求被告返
    還94年7 月1 日起至96年8 月10日止無權占用系爭房屋獲得
    相當於使用系爭房屋之租金不當利益，及自96年8 月30日起
    至清償日止之法定遲延利息；暨自96年8 月12日起至返還系
    爭房屋之日止，每月無權占用系爭房屋獲得相當於使用該房
    屋之租金不當利益，暨自翌月13日起至清償日止之法定遲延
    利息，即屬有據。再查，使用系爭房屋之租金每月為9,900
    元乙節，有被告間之租賃契約書、乙○○綜合所得稅結算申
    報書在卷可考，堪可認定。從而，被告於94年7 月1 日起至
    96年8 月10日止無權占用系爭房屋，獲得不當利益共計250,
    800 元；再被告自96年8 月12日起繼續無權占用系爭房屋，
    每月獲得不當利益為9,900元，均堪認定。至被告辯稱：計
    算相當於使用系爭房屋租金之不當利益，應受土地法第97條
    規定之限制乙節。惟查，按系爭房屋及坐落土地申報總價額
    為1,291,291 元（房屋部分：0000000；土地部分：2880*98
    49*60/10000） ，有系爭房屋96年度課稅現值表、公告地價
    表在卷可按，已堪認定。可徵按土地法97條規定計算，系爭
    房屋每年租金不得逾上開申報總價額年息百分之10，即每月
    租金不得逾10,761元（0000000*1/10*1/12） ，尚高於原告
    主張之9,900 元。則被告辯稱原告主張每月租金9,900 元超
    過土地法97條前開規定之限制云云，顯有誤會，無足採信。
八、末按管理事務不合於前條之規定時，本人仍得享有因管理所
    得之利益，而本人所負前條第1 項對於管理人之義務，以其
    所得之利益為限。前項規定，於管理人明知為他人之事務，
    而為自己之利益管理之者，準用之。民法第177 條第1 項、
    第2 項定有明文。本件原告主張乙○○於90、92年間，將系
    爭房屋出租獲有租金收益221,400元等情，為被告所不爭執
    ，並有乙○○綜合所得稅結算申報書在卷可查，已堪認定。
    倘參酌乙○○將系爭房屋出租他人，復將租金收入列為其所
    得申報等情相互以觀。堪認乙○○確係就系爭房屋為自己利
    益而管理。則原告訴請返還此部分租金收益221,400元，自
    屬有據，堪予採認。
九、另乙○○主張原告侵占其設於澳洲花旗銀行帳戶內之美金存
    款272,935.37元，爰基於民法第544 條、184 條規定請求返
    還，並以此金額主張抵銷云云，並提出授權書在卷為佐，惟
    為原告所否認。又查，縱認上開授權書為真，亦僅能證明乙
    ○○有授權原告之事實，尚難依此遽認乙○○此部分主張為
    實在。此外，乙○○亦未提出其他證據資料證明此部分主張
    之事實為真。依照舉證責任分配之法則，本院自無法為有利
    於乙○○之認定。是乙○○以此部分金額主張抵銷，洵屬無
    據，無法採信。
十、再乙○○以其與原告間因另案訴訟，原告應負擔訴訟費用18
    8,442 元主張抵銷等情，為原告所不爭執，並有本院97年度
    聲字第1117號裁定在卷可稽，堪信為真。從而，原告關於訴
    之聲明第（三）項得對乙○○請求之金額為221,400 元，經
    被告主張以188,442 元抵銷後，原告得請求之金額應為32,9
    58元。
十一、綜上所述，原告基於民法第767 條所有物返還請求權，及
      同法第179 條不當得利返還請求權，暨第177 條第2 項無
      因管理法律關係，訴請（一）被告應將系爭房屋返還原告
      ；及自96年8 月12起至返還系爭房屋之日止，按月給付原
      告9,900 元，暨自各翌月13日起至清償日止，按年息百分
      之5 計算之利息。（二）被告應給付原告250,800 元，及
      自96年8 月30日起至清償日止，按年息百分之5 計算之利
      息。（三）乙○○應給付原告32,958元，及自96年8 月30
      日起至清償日止，按年息百分之5 計算之利息，為有理由
      ，應予准許。逾此部分之請求為無理由，應予駁回。
十二、原告勝訴部分，兩造分別陳明願供擔保，聲請宣告假執行
      及免為假執行，經核均無不合，爰分別酌定相當之擔保金
      額，併准許之。至原告敗訴部分，其訴既經駁回，假執行
      之聲請亦失所依附，應併予駁回。
十三、本件事證已臻明確，兩造其餘攻擊防禦方法，經核與本件
      判決結果不生影響，爰不一一論述，附此敘明。
十四、據上論結，本件原告之訴為一部有理由，一部無理由，依
      民事訴訟法第79條、第390 條第2 項、第392 條第2 項，
      判決如主文。
中    華    民    國    98    年     4    月    21    日
                  民事第二庭    法  官  黃呈熹
以上正本係照原本作成。
如對本判決上訴，須於判決送達後二十日內向本院提出上訴狀。
中    華    民    國    98    年    4     月    21    日
                                書記官  傅美蓮


司法院資訊處製作；財團法人民間司法改革基金會備份。
